【裁判字號】    92,金上易,2
【裁判日期】    921231
【裁判案由】    背信等
【裁判全文】
臺灣高等法院刑事判決                              九十二年度金上易字第二號
    上  訴  人  臺灣士林地方法院檢察署檢察官
    被      告  甲○○
                乙○
                丙○○
    右三人共同
    選任辯護人  牛湄湄律師
    被      告  庚○○
                丁○○
                己○○
    右三人共同
    選任辯護人  杜英達律師
                李采霓律師
    被      告  戊○○
右上訴人因被告等背信等案件，不服臺灣士林地方法院九十一年度易字第六五０號，
中華民國九十二年九月十日第一審判決（起訴案號：臺灣士林地方法院檢察署九十年
度偵字第一０二八一號、九十一年度偵字第八八八五號）提起上訴，本院判決如左：
    主  文
上訴駁回。
    理  由
一、公訴意旨略以：被告甲○○係臺北縣淡水鎮農會（下稱淡水農會）總幹事，負責
    依理事會之決議執行任務，向理事會負責，並指揮監督農會所屬職員推行會務與
    業務，訓練考核獎懲所屬員工、提報理事會審議之事項及其他依職責應辦理事項
    等綜合管理業務。被告乙○於民國八十三年間擔任該農會信用部主任，綜理信用
    部放款之審核業務，於徵信人員簽註徵信調查意見後，如審核無誤即轉呈上級。
    被告丙○○自七十八年至八十七年間，擔任前開農會放款部之經辦人員，負責會
    員申貸之徵信作業及至實地查看擔保品，並調查申貸戶之基本資格及償貸能力，
    據以在信用調查表上填註意見後呈上級核辦等事宜。其三人均係依農會法規定，
    受農會全體會員之委託，各司綜理會務、放款案件之徵信調查、審核等業務，乃
    為農會處理事務而從事業務之人員。緣前彰化縣芳苑鄉農會（現已改制為彰化銀
    行芳苑分行，以下稱芳苑農會）總幹事陳富清、保險部主任林媽賞、專員顏美玉
    、供銷部主任陳明壽、信用部主任謝發明等人（該五人業經臺灣彰化地方法院檢
    察署以八十五年度選偵字第一號提起公訴，故本件顏美玉、陳明壽、謝發明三人
    部分，併由臺灣彰化地方法院審理），於八十一年間由林媽賞提供其土地向芳苑
    鄉農會貸款新台幣（下同）二億餘元購買臺北縣淡水鎮○○段二０七之二、六三
    八及下圭柔山段二五三之一地號土地，分別登記於洪雲、被告己○○、被告丁○○、陳信成、林美春、被告庚○○、許美人、顏美玉、謝淑惠及謝郭甘等人名
    下，並約定利息由其五人按比例繳納，嗣陳明壽、謝發明、顏美玉三人因無法繳
    付前開貸款利息，乃於八十三年八月十日與有犯意聯絡之人頭被告己○○（謝發
    明之子）、被告庚○○（顏美玉之弟媳，原審誤為兄嫂）、被告丁○○（陳明壽
    之子）及被告戊○○共謀向淡水農會借貸，先由被告己○○與被告庚○○二人提
    供如附表一（除案外人洪雲所有之應有部分七分之二外）之土地作為擔保，由
    被告戊○○以其二人之名義向淡水農會申請貸款。被告甲○○、丙○○、乙○三
    人明知陳明壽等人，擬以「分散貸款、集中使用」之方式規避淡水農會信用部八
    十三年度對每一會員放款最高額度三千六百萬元之限制，仍基於意圖為第三人不
    法利益之犯意聯絡，由明知被告庚○○與己○○非因工程週轉而提出貸款，且明
    知其二人於申請貸款時尚非淡水農會會員（庚○○與己○○於八十三年八月十七
    日始申請加入會員）更無能力支付貸款利息之被告丙○○，於業務上所製作之貸
    款申請書及信用調查表上登載，被告庚○○與己○○為淡水農會會員，貸款用途
    為工程週轉金，償債能力普通等不實事項後，呈由被告乙○及甲○○核示，而被
    告乙○及甲○○均明知上開貸款係由陳明壽等人以人頭分散貸款，做為週轉使用
    ，仍意圖為第三人不法之利益，違背其任務，於八十三年八月十一日之放款審查
    小組會議（下稱放審會）提出該不實之文書供審核，經該次會議提出該不實之文
    書供審核，經該次會議准予核貸八千萬元，嗣於辦理對保時因擔保品減少，故於
    同年八月二十日將核貸金額減為六千九百萬元。並於同年八月三十一日撥款後，
    由被告戊○○將上開款項轉匯至被告己○○及庚○○於芳苑農會之帳戶內集中使
    用，致生損害於淡水農會及該會會員之利益。嗣於八十三年十二月間，陳明壽等
    人前揭貸得之資金仍無法支應利息，遂由被告戊○○再以被告丁○○名義向淡水
    農會申請貸款，並由提供登記名義人為洪雲如附表一編號一至四之土地作為擔
    保。被告甲○○、丙○○、乙○三人均明知借款人即被告丁○○係陳明壽等人使
    用之人頭，以「分散貸款、集中使用」之方式規避前開放款最高額度之限制，仍
    基於概括之犯意聯絡，再由明知被告丁○○未因實際需要週轉資金而提出貸款之
    被告丙○○，於業務上所製作之貸款申請書及信用調查表上登載，貸款用途為土
    地移轉費用及部分週轉金等不實事項後，呈由被告乙○及甲○○核示，而被告乙○及甲○○均明知上開貸款係由陳明壽等人以人頭分散貸款，做為週轉使用，仍
    意圖為第三人不法之利益，違背其任務，於八十三年十二月七日之放款審查小組
    會議提出該不實之文書供審核，經該次會議准予被告丁○○核貸二千一百萬元，
    並於八十四年一月十六日撥款後，由被告戊○○將上開款項轉匯至不知情之陳信
    成（陳明壽之子）於芳苑農會之帳戶內。迄八十四年五月起出現繳息不正常之情
    形，至八十六年九月即未再繳息，致生損害於淡水農會及該會會員之利益。因認
    被告甲○○、乙○、丙○○、庚○○、丁○○、己○○、戊○○所為，均涉犯刑
    法第三百四十二條第一項之背信罪、同法第二百十六條、第二百十五條之行使業
    務文書登載不實罪嫌。
二、原判決就公訴人認被告等涉犯上開各罪係以：被告甲○○、乙○、丙○○明知
    農會不得對非會員辦理放款，卻於被告庚○○、己○○未經淡水農會審核通過會
    員資格，即提至淡水農會放審會審核，放審會並同意核貸八千萬元，顯違背任務
    。依法令淡水農會於八十三年度對每一會員及其同戶家屬放款最高額度為三千
    六百萬元。被告庚○○、丁○○、己○○均於八十三年八月十七日遷
    鎮，雖三人戶號不同，然址均設在淡水鎮○○路四三之二號，且均未居住該處，
    其等顯係為避上開借款最高額度之限制。被告庚○○、丁○○、己○○均為借
    款之人頭，且借款之目的均在支付陳明壽、顏美玉等人向芳苑農會貸款之利息，
    被告庚○○、丁○○、己○○等人顯係以人頭「分散貸款，集中使用」，被告甲○○、乙○、丙○○明知仍予核貸，顯違背其忠實審核之義務。被告庚○○、
    己○○於八十三年八月十日提出申請貸款，隨即於翌日即十一日召開放審會審核
    ，短短一天即完成徵信，顯過於草率且不符程序。依財政部頒布之個人授信案
    件徵信處理注意事項規定，辦理放款應與借戶年度綜合所得申報資料核對，資為
    償還能力及還款財源之參考。被告丙○○未依規定為之，卻於信用調查表償債能
    力欄勾選「普通」，益見其徵信不實。另金融機構放款無非要謀取利息收益，
    承辦人員除謀本金債權之保全外，尚要謀取利息收益，且擔保品之價格恆隨市價
    有波動，又查封拍賣擔保品係最後不得已之手段，自難以供作擔保之土地價值超
    過擔保金額，即可卸責。再庚○○、丁○○、己○○三筆借款之保證人均同，已
    失卻保證之目的等為據，已在判決理由內詳為說明予以指駁，並認被告庚○○、
    己○○、丁○○等人向淡水農會貸款，均有提供連帶保證人及提供土地設定抵押
    ，擔保淡水農會之債權，供擔保之土地復為淡海新市鎮計劃區內之土地，前景甚
    佳，於借款當時提供之土地價值遠高於貸款額，被告甲○○、乙○、丙○○主觀
    上均認貸款首重擔保物之價值，並無證據證明有損害淡水農會債權利益之意圖及
    為被告庚○○等三人不法之利益，且被告丙○○對貸款申請案處理流程及徵信調
    查，依債務人之陳述而為記載均無不實情事，核與各該罪之構成要件不相當，因
    認不能證明被告等犯罪而為無罪之諭知，經本院審理結果，認第一審判決於法並
    無違誤，應予維持，除引用第一審判決書記載之證據及理由外，並就上訴人指摘
    事項補充說明如左。
三、公訴人上訴意旨以：被告庚○○、己○○貸款係以芳苑農會曾小姐、芳苑農會名
    義申請，淡水農會放款審查會審查時，尚未確定借款人是何人，是否具有會員資
    格，僅以提供土地名冊及擔保品內容，即為放款審核准予貸放，被告庚○○、己○○、丁○○三人以其收入觀之，顯為人頭貸款，嗣竟無法如期償還本息，致使
    農會聲請拍賣抵押物，因流標而無法受償，被告甲○○、乙○、丙○○罔顧農會
    法需以農會會員之資格方得向農會為貸款申請之規定，且徵信不實為業務上虛偽
    記載，致農會權益受損，顯有共同背信行為及行使業務登載不實之罪，原審竟為
    無罪之諭知，其認事用法容有未當等語。
四、經查：(1)本件貸款案於借款範圍確屬足額擔保，並無使淡水農會受損害或圖利於
    第三人之意圖，此觀之系爭擔保品，貸款人於八十一年購入之價格，八十三年間
    向淡水農會核貸之金額核定估值及計算放款值，以及擔保品經台灣士林地方法院
    八十七年執字第三三九號拍賣抵押事件，經委託鑑價公司鑑定價格，均超出核貸
    金額甚多，且中央存保公司金融檢查報告亦認定擔保品價額足夠，追償無慮，債
    權可望確保，足徵貸放之初並無損害農會之利益為違背任務之行為。(2)八十四年
    十月五日前，會員資格之起算日乃以申請入會日為基準，此有內政部六十三年十
    一月二十五日台內社字第六一○九八一號函示可佐，被告庚○○、己○○、丁○○貸款案係在八十三年八月及十二月間，其會員資格問題無追溯適用內政部八十
    四年十月五日台內社字第八四二五五三二號函釋之餘地，被告甲○○、乙○、丙○○自無違反當時農會法之規定及作業慣例。(3)依淡水農會之貸款作業流程及處
    理慣例，擔保放款首重擔保品價值，為求擔保品估價之客觀，乃將擔保品之估值
    及放款值由放款審查小組會議審查，而個人之徵信則由承辦人進行，在放款審查
    小組會議中所提出之審查名冊中之申請人常係洽詢貸款人，未必為後辦理貸款之
    借款人，因之對借款人為何人，並不負責審查，而洽詢貸款人對於放款審查會之
    審查通過之放款值未必能符合所期，因之未必前來辦理申貸；有者審查後根本不
    提出借款申請書，甚或已提出申請借款書者放棄原申請案；有者則於審查通過後
    始決意向淡水農會借款而推由所擬借款之借款人申請入會繳納入會費並填寫借款
    申請書（洽詢人有時是所有人，有時是接洽人，有時是借款人本身），本件貸款
    放審會審查名冊其上記載「芳苑農會曾小姐」實係因為同一擔保品之土地且申貸
    人多數，所以審查名冊上僅以當時接洽人芳苑農會曾小姐記載申請人，然此並不
    影響放審會對於擔保品之審查核估，亦不生是否與其後借款人是否相符之疑慮。
    所進行之個人徵信事項仍就借款人與保證人為之。因而有關放審會議審查名冊申
    請人與事後辦理借款人不同之情形（但擔保品不變）。(4)本件信用調查表所載各
    項係由被告丙○○依據借款人（保證人）所述收入情形記載於信用調查表上，而
    相關之內容均係丙○○於辦理對保時據保證人（或其同時在場之配偶）口述記載
    ，被告丙○○並無登載不實，此觀之保證人謝淑惠、謝郭甘、洪雲在原審證述
    之情形即明。另查有關貸款申請書依淡水農會處理實務，向由申請人填寫申請日
    期及申請人姓名外，餘均由承辦人所填，本件情形亦係如此，庚○○等人8.10.
    填寫姓名及日期之貸款申請書後交由丙○○辦理，嗣丙○○於8.20.第二次放審
    會確定貸放額度後，進行相關徵信過程中，承辦人始填載該申請表上之記載，此
    由其申請提供擔保土地之持分已依已減縮後之5/7填載即可證明，是因該時點，
    其等業已申請入會依內政部於六十三年十一月二十五日台內社字第六一○九八一
    號函示「農民申請加入會員，理事會依法審查入會者之資格，以申請日期為準」
    ，因之依實務慣例填入其等為新加入會員等語，並無登載不實。至於申請貸款書
    所載「貸款用途為工程週轉金」等用途記載，係根據前來洽辦貸款人之告知，且
    其事後提出其等建屋之工程照片予淡水農會存檔參酌；而丁○○部分記載貸款用
    途為土地移轉費用及部分週轉金等語，乃係洽辦人告知因買土地借錢要還錢用，
    承辦人丙○○因之依「土地移轉費用及週轉金」為記載，並無不實；況有關借款
    人資力情形（收入支出情形）、有無正當職業及其他不動產等、資金用途等之事
    項記載，乃由承辦人向借款人詢問方式處理，並無要求借款人應提出證明文件，
    且有關所得稅資料亦僅為參考，而非重要憑證，應無任何登載不實之故意。(5)系
    爭貸款案所提供擔保之土地，台北縣淡水鎮○○段207-2、207-9、207-10、207-
    11號（207-9、207-10、207-11號為207-2地號於84年所分割）登記所有權人為許
    美人、林美春、顏美玉、庚○○、陳信成各1/7，2/7為洪雲所有（原為謝慶源
    及洪月綢各7/1，83年11月11日洪雲自謝慶源分割繼承 7/1，自洪月綢轉入7/1
    登記）；台北縣淡水鎮○○段638、638-1（該地號為638地號所分割）所有權116
    /678為謝淑惠所有；台北縣淡水鎮○○○○段253-1、253-6號 （該地號為253-1
    地號於嗣後所分割之地號）為謝郭甘、己○○各 1/2，其所有權人共有九人，為
    八十一年所登記完成，此有地籍謄本可稽；而依陳明壽等於偵查中所述，此土地
    乃為林媽賞（20%）、謝發明（10%）、陳明壽（10%）、顏美玉（10%）、陳富清
    50 %（包括：陳仁成、洪深泉、鄭榮坤、洪我渥共同投資），而分別信託登記所
    有權「洪雲」、「己○○、謝郭甘」、「陳信成、林美春」「庚○○」「許美
    人、謝淑惠（陳仁成之妻）」，此有地籍謄本及陳明壽等人所述可稽，是本件土
    地之實際所有權人亦有九人之多。而系爭土地由所有權人共九人提出擔保品，由
    所有權人庚○○、己○○及所有權人陳信成之兄弟丁○○（亦為實際所有權人陳
    明壽之子）三人係以自己所有之財產、資力或信用，並由共有人提供共有土地為
    擔保品，並為保證人向淡水農會申請貸款，並無以一人（或少數人）提供予多數
    人貸款之情形，自無分散借款之情事。此於金融實務上所謂「分散貸款」之定義
    ，乃指將一人或少數所有權人之不動產為取得較多額度之貸款（每人有一定上限
    之貸款額度）而提供予多人而為分散借款之情形有間。（參照中央銀行11.2.台
    央檢字第二三七六號函釋），本件貸款案並無所謂分散貸款、集中使用或人頭貸
    款可言，公訴人上訴指摘原審判決認事用法不當，難認有理由，應予駁回。
據上論斷，應依刑事訴訟法第三百六十八條、第三百七十三條，判決如主文。
本案經檢察官施慶堂到庭執行職務。
中      華      民      國    九十二    年     十二     月    三十一    日
                              臺灣高等法院刑事第三庭
                                  審判長法  官  張  連  財
                                        法  官  張  傳  栗
                                        法  官  黃  金  富
右正本證明與原本無異。
不得上訴。
                                        書記官  江  采  廷
中      華      民      國    九十三    年      一      月      二      日


司法院資訊處製作；財團法人民間司法改革基金會備份。
